【裁判字號】    98,簡上,374
【裁判日期】    990324
【裁判案由】    損害賠償
【裁判全文】
臺灣高雄地方法院民事判決             98年度簡上字第374號
上  訴  人  甲○○
被  上訴人  乙○○
上列當事人間請求損害賠償事件，上訴人對於民國98年11月10日
本院鳳山簡易庭98年度鳳簡字第613 號第一審判決提起上訴，經
本院於民國99年3 月10日言詞辯論終結，判決如下：
    主     文
上訴駁回。
第二審訴訟費用由上訴人負擔。
    事實及理由
一、被上訴人未於言詞辯論期日到場，核無民事訴訟法第386 條
    各款事由，爰依上訴人之聲請，由其一造辯論而為判決。
二、被上訴人起訴主張：上訴人於民國97年10月19日上午10時15
    分許，在騎乘車號JTP-450 重型機車沿高雄縣鳳山市○○○
    路由北往南方向行駛，行經該路與國泰路交岔路口時，本應
    依規定兩段式左轉，且轉彎車應禮讓直行車先行，並注意車
    前狀況，隨時採取必要安全措施，而依當時天候晴朗、視距
    良好，且無其他不能注意之情事，竟疏於注意即貿然違規左
    轉而轉向東方行駛，適被上訴人騎乘車號097-CDZ 重型機車
    （下稱系爭車輛）沿同向行駛而至，因反應不及而致所騎乘
    之系爭車輛車頭撞擊上訴人所騎乘之重型機車左側車身（下
    稱系爭車禍），因而人車倒地受有頭部外傷併腦挫傷及第三
    、四節腰椎壓迫性骨折、睪丸挫傷等傷害（下稱系爭傷害）
    。被上訴人並為此支出醫療費用新臺幣（下同）36,630元、
    看護費用16,000元，且因系爭傷害3 個月無法工作而損失39
    7,370 元，精神上更因此痛苦不堪而得請求精神慰撫金50萬
    元，為此爰依侵權行為之法律關係提起本訴。並聲明：(一)上
    訴人應給付被上訴人95萬元，及自起訴狀繕本送達之翌日即
    98年8 月19日起至清償日止，按週年利率5%計算之利息。
    (二)願供擔保請准宣告假執行。
三、上訴人則以：伊固未依規定兩段式左轉，但實際上伊有先轉
    頭看沒有人才行走，系爭車禍係因被上訴人酒駕闖紅燈，且
    沒有按照機車道而高速行駛內車道方才發生，是系爭車禍兩
    造都有過失，被上訴人的說詞不真實，而鑑定機關沒有看路
    線圖，對於路況不能完全表達，現場圖機車分道很重要，被
    上訴人是直接從中心線進入鳳農等語資為抗辯。並聲明：被
    上訴人之訴駁回。
四、原審經審理結果，判命上訴人應給付被上訴人177,235 及自
    98年8 月19日起至清償日止按週年利率5%計算之利息，並駁
    回被上訴人其餘請求。上訴人提起本件上訴除援用原審之主
    張及陳述外，另補稱當時上訴人係停於外側機車待轉區，待
    同向之號誌轉為紅燈並轉頭確認無人後方才左轉，是其違約
    左轉之行為與系爭車禍之發生並無因果關係，係被上訴人逆
    向高速行駛並闖紅燈方致發生系爭車禍，又其就系爭車禍縱
    有過失，過失比例應只為五分之一，且被上訴人當時係失業
    在家應無收入，另原審酌定之精神慰撫金25萬元亦屬過高等
    語，並聲明：(一)原判決不利於上訴人部分廢棄。(二)上開廢棄
    部分，被上訴人在第一審之訴駁回。被上訴人於本件上訴則
    答辯聲明：上訴駁回（被上訴人就原判決敗訴部分未上訴，
    該部分已確定）。
五、兩造不爭執事項
  (一)上訴人於97年10月19日上午10時15分，騎乘車號JTP-450 號
    重型機車，沿高雄縣鳳山市○○○路由北往南方向行駛，行
    經高雄縣鳳山市○○路與五甲一路口時，未依規定兩段式左
    轉，而與被上訴人騎乘之系爭車輛發生碰撞（下稱系爭車禍
    ），致被上訴人受有系爭傷害。
  (二)被上訴人飲酒後駕駛重機車所涉犯刑法公共危險罪嫌，業經
    臺灣高雄地方法院檢察署檢察官以97年度偵字第33626 號不
    起訴處分。
  (三)被上訴人因系爭傷害而支出醫療費用36,630元、看護費用16
    ,000 元。
  (四)被上訴人未領取強制汽車責任險理賠金。
六、得心證之理由
  (一)上訴人就系爭車禍事件是否存有過失？
    按因故意或過失，不法侵害他人之權利者，負損害賠償責任
    ；無行為能力人或限制行為能力人，不法侵害他人之權利者
    ，以行為時有識別能力為限，與其法定代理人連帶負損害賠
    償責任；汽車、機車或其他非依軌道行駛之動力車輛，在使
    用中加損害於他人者，駕駛人應賠償因此所生之損害，民法
    第184 條第1 項前段、第187 條第1 項前段、第191 條之2
    前段分別定有明文。又機器腳踏車行駛至交岔路口，其轉彎
    無標誌或標線者，而內側車道設有禁行機車標誌或標線者，
    應依兩段方式進行左轉，不得由內側或其他車道左轉，且轉
    彎車應讓直行車先行，道路交通安全規則第99條第2 項第1
    款、第102 條第1 項第7 款亦分別著有規定。經查：
    1.上訴人未依規定依兩段方式進行左轉已如前述，而本件事
      故發生當時天候為晴，日間自然光線，無障礙物，視距良
      好，管制號誌正常，有交通事故調查報告表在卷可證（見
      原審卷第67頁），是上訴人依當時情形應無不能注意之情
      事，竟疏未注意上開為其可知之規定而貿然左轉，並因此
      而與被上訴人所駕機車發生碰撞以致肇事，其於系爭車禍
      為有過失自堪認定。
    2.上訴人固抗辯其有停於外側待轉區待紅燈後方才左轉，係
      被上訴人闖紅燈以及高速逆向行駛，方致發生系爭車禍，
      其違規左轉與系爭車禍之發生無因果關係云云，惟上訴人
      於甫發生系爭車禍時，業向處理員警稱其行駛至系爭車禍
      地點時作左偏欲超越前方車群，並稱當時係綠燈行駛等語
      ，有當時警詢筆錄在卷可按（見原審卷第72頁反面），且
      此與被上訴人於警詢時所稱相符，則其嗣於本院審理時方
      為前開翻異之抗辯尚難採信，又依道路交通事故現場圖（
      見原審卷第66頁）所示之兩造車停位置，被上訴人騎乘之
      系爭車輛固係倒於對向車道，然上訴人如係驟然左轉，被
      上訴人為閃避上訴人之車輛而向內偏，並致系爭車輛倒於
      逆向車道，此應尚符常情，自尚不得僅依系爭車輛之倒地
      位置即認被上訴人係逆向行駛者，而上訴人就被上訴人於
      事發當時係高速行駛乙節並無舉證，況被上訴人就系爭車
      禍之發生固有如下所述之過失，此亦僅為與有過失之問題
      ，尚無法改變上訴人就系爭車禍發生具有上開過失之認定
      ，故而上訴人之抗辯均不足採。
    3.綜上，系爭車禍係因上訴人之過失行為所致，被上訴人並
      因而受有系爭傷害，其所受之傷害與上訴人之過失間自有
      相當因果關係。從而，被上訴人請求上訴人負侵權行為之
      損害賠償責任，自屬有據。
  (二)被上訴人依法得請求被告損害賠償之數額？
    按不法侵害他人之身體或健康者，對於被害人因此喪失或減
    少勞動能力或增加生活上之需要時，應負損害賠償責任；不
    法侵害他人之身體、健康、名譽、自由、信用、隱私、貞操
    ，或不法侵害其他人格法益而情節重大者，被害人雖非財產
    上之損害，亦得請求賠償相當之金額，民法第193 條第1 項
    、第195 條第1 項前段分別定有明文。本件上訴人乃因上開
    過失致被上訴人受有前述之傷害，而應負侵權行為之損害賠
    償責任，則被上訴人自得依上開規定請求上訴人予以賠償，
    茲審酌被上訴人所得請求之各項金額如下：
    1.醫療費用及看護費用部分：
      被上訴人因系爭傷害而支出醫療費用36,630元、看護費用
      16,000元已如前述，是被上訴人受有此部分之損害自堪認
      定。
    2.減少工作收入部分：
      被上訴人於事發前係從事販賣肉品之工作，有在職證明書
      在卷可按（見本院卷第51頁），又被上訴人於受有系爭傷
      害後3 個月內無法從事粗重工作，需長期復健治療，此亦
      有國軍高雄總醫院診斷證明書附卷可參（見原審卷第47頁
      ），而依社會通念販賣肉品需為肉品之切割，此應屬粗重
      之工作甚明，則被上訴人因系爭傷害於3 個月內應無法從
      事其販賣肉品之工作甚明。另被上訴人復自陳其從事上開
      工作每月收入約35,000元左右云云，惟被上訴人並未曾申
      報所得，此有稅務電子閘門財產所得調件明細表附卷足憑
      （見原審卷第28頁），然被上訴人於97年10月19日時為年
      約32歲（65年5 月12日生，此有警詢筆錄附於原審卷第69
      頁可按），以其年歲及法定退休年齡衡之，其於斯時應仍
      有勞動能力，本院斟酌現今經濟狀況及法令規定，認其每
      月之工作收入，應以事發當時之法定最低基本工資17,280
      元（96年7 月1 日公告調整）較為適當，是綜上所述，被
      上訴人因系爭傷害所減少之工作收入應為51,840元（計算
      式：1728 0×3 ＝51840 ），上訴人抗辯被上訴人當時失
      業在家，不得請求此項賠償云云尚不可採。
    3.精神慰撫金部分：
      被上訴人因上該事故乃受有系爭傷害而住院8 日，且出院
      後3 個月內無法從事粗重工作，須長期復健治療，有前揭
      國軍高雄總醫院診斷證明書在卷可證（見原審卷第47至50
      頁），是被上訴人既因系爭車禍受傷而須忍受身體痛苦及
      住院之治療，其精神上自應受有痛苦可堪認定，而被上訴
      人高中肄業，目前從事肉品工作，名下無財產，上訴人則
      為國中畢業，現從事夜市擺攤，名下有2 輛汽車等情，此
      有稅務電子閘門財產所得調件明細表附卷足憑（見原審卷
      第27至28頁），並為兩造所不爭執，則本院審酌兩造之身
      分、地位、經濟能力，並被上訴人所受傷勢等一切狀況，
      認被上訴人請求之非財產上損害應以25萬元較為適當。
    4.綜上所述，被上訴人就本事件得請求之金額為354,470 元
      。
  (三)按損害之發生或擴大，被害人與有過失者，法院得減輕賠償
    金額或免除之，民法第217 條第1 項定有明文。次按汽車行
    駛時駕駛人應注意車前狀況，並隨時採取必要之安全措施；
    機器腳踏車行駛之車道，無標誌或標線者，在已劃分快慢車
    道之道路，雙向道路應在最外側快車道及慢車道行駛定行駛
    ；汽車駕駛人有飲用酒類或其他類似物後其吐氣所含酒精濃
    度超過每公升0.25毫克或血液中酒精濃度超過0.05% 以上之
    情形者，不得駕車，道路交通安全規則第94條第3 項、第99
    條第1 項第2 款、第114 條第2 款亦著有規定。經查，系爭
    車禍發生當時，天候晴，夜間有照明，道路無障礙物視距良
    好已如前述，是現場既無不能注意之情事，被上訴人於行駛
    時，自應注意車前狀況，並採取必要之安全措施，且應行駛
    於慢車道及最外側快車道，又被上訴人飲酒後呼氣酒精濃度
    達每公升0.39毫克仍駕駛重機車所涉犯刑法公共危險罪嫌，
    雖經臺灣高雄地方法院檢察署檢察官以97年度偵字第33626
    號不起訴處分亦如前述，然其酒後駕車雖未致其不能安全駕
    駛而構成前開犯罪，但此對於其行車之注意能力本應已有一
    定程度之影響，其即應注意不為駕車，惟被上訴人卻疏未注
    意前開規定，且此與本件交通事故之發生應具有因果關係，
    足見被上訴人就本件交通事故之發生與有過失，此與原審經
    囑託臺灣省高屏澎區車輛行車事故鑑定委員會為鑑定，其鑑
    定意見為「上訴人駕駛重機車未依規定兩段方式進行左轉與
    被上訴人酒精濃度過量駕駛重機車未注意車前狀況，並採取
    必要之安全措施，同為肇事原因」相符，此有該會鑑定意見
    書在卷可按（見原審卷第85至86頁）。本院審酌上開各情及
    鑑定意見，認上訴人就系爭事故應負擔50﹪之過失責任，餘
    即應由被上訴人負其與有過失之責任。至上訴人所持上開被
    上訴人具有過失之抗辯均不可採已如前述，則其抗辯其縱有
    過失亦僅有五分之一之過失責任云云尚難採信。因而，被上
    訴人所得請求之損害賠償額扣除其與有過失應負擔之部分即
    50﹪（177,235 元）後，其得請求之金額即為177,235 元。
七、綜上所述，被上訴人依侵權行為之法律關係，請求上訴人給
    付177,235 元及法定遲延利息，為有理由，則原審判令上訴
    人應如數給付，且依職權為假執行之宣告及免為假執行之宣
    告，並駁回逾該部份範圍外之請求，與本院理由雖有不同，
    但結論並無二致，故上訴人就此部分求予廢棄改判，為無理
    由，應駁回其上訴。
八、本件事證已臻明確，兩造其餘攻擊防禦方法及舉證，核與判
    決結果不生影響，爰不逐一論駁，併此敘明。
九、據上論結，本件上訴為無理由，依民事訴訟法第385 條第1
    項前段、第436 條之1 第3 項、第449 條第2 項、第78條規
    定，判決如主文。
中    華    民    國    99    年    3     月    24    日
                  民事第四庭  審判長法  官  黃宏欽
                                    法  官  楊淑珍
                                    法  官  楊淑儀
正本係照原本作成。
本判決不得上訴。
中    華    民    國    99    年    3     月    24    日
                                    書記官  王資惠

司法院資訊處製作；財團法人民間司法改革基金會備份。
